臺灣高等法院刑事判決　　　　　　　　94年度上訴字第2299號
上　訴　人　臺灣板橋地方法院檢察署檢察官
上　訴　人
即　被　告　乙○○
上列上訴人等因被告偽造文書案件，不服臺灣板橋地方法院93年
度易字第581號，中華民國94年6月24日第一審判決（起訴案號：
臺灣板橋地方法院檢察署93年度偵字第6716號），提起上訴，本
院判決如下：
    主  文
原判決撤銷。
乙○○共同連續行使偽造私文書，足以生損害於公眾及他人，處
有期徒刑壹年。偽造之「莊雅婷」、「陳國強」、「郭遠南」、
「陳文輝」、「李志偉」、「紀騰儀」、「馮振霖」、「林進士
」、「王中緒」名義之國民身分證共計玖張，暨偽造之「陳國強
」駕駛執照壹張、「莊雅婷」印章壹枚、偽造之「莊雅婷」署名
共計參枚及偽造之「莊雅婷」印文共計肆枚，扣案之台北國際商
業銀行帳號0000000000000及中國信託商業銀行帳號00000000000
00之存摺各壹本及提款卡各壹張，HP多功能事務機、EPSON印表
機、COMPAQ筆記型電腦各壹台、隨身碟壹個暨隨身碟下載資料壹
佰玖拾參張，尚未偽造完成之身分證貳拾貳張、未剪裁之A4紙張
列印身分證貳拾肆張，均沒收。
    事　實
一、乙○○自民國93年3月23日起以每月薪資新台幣（下同）320
    00元之代價受僱於甲○○（另由本院93年度上易字第1942號
    案件通緝中），二人共同基於偽造國民身分證、駕駛執照特
    種文書及公印文之概括犯意聯絡，在台北縣板橋市○○路9
    號6樓606室，先由甲○○提供名冊資料，其二人再共同將名
    冊資料輸入電腦，連續偽造「內政部印」之公印文並套印偽
    造之國民身分證印刷版式後，又由甲○○將不詳姓名之人之
    照片黏貼其上，完成「陳國強」、「郭遠南」、「陳文輝」
    、「李志偉」、「紀騰儀」、「馮振霖」、「林進士」、「
    王中緒」、「莊雅婷」等名義之偽造國民身分證及「陳國強
    」名義之偽造駕駛執照，計劃以每張偽造證件12000元之代
    價出售牟利，足以生損害於內政部與戶政機關對戶政管理之
    正確性及陳國強等人。
二、甲○○之女友張萱凌（由原審通緝中）因缺錢花用，遂亦與
    甲○○、乙○○基於共同行使偽造特種文書及行使偽造私文
    書之概括犯意聯絡，於93年3月25日起至同年29日間之某時
    ，先由張萱凌在上址提供其照片交付甲○○，再由甲○○、
    乙○○將張萱凌之照片黏貼在有偽造公印文「內政部印」之
    偽造莊雅婷國民身分證上，足生損害於內政部與戶政機關對
    戶政管理之正確性及莊雅婷。嗣甲○○指定張萱凌分別於93
    年3月29日上午分別前往中國信託商業銀行埔墘簡易分行及
    台北國際商業銀行華江分行，持偽造之「莊雅婷」國民身分
    證及由甲○○所交付不知何人偽刻之「莊雅婷」印章一枚，
    在台北國際商業銀行華江分行活期儲蓄存款開戶印鑑卡上偽
    造「莊雅婷」之印文二枚及署名一枚，及在中國信託商業銀
    行埔墘簡易分行開戶申請書暨印鑑卡上，偽造「莊雅婷」之
    印文及署名各二枚後，偽造上述開戶申請書暨印鑑卡私文書
    ，並持向不知情之上述銀行行員行使以完成開戶手續，並取
    得台北國際商業銀行帳號0000000000000及中國信託商業銀
    行帳號000000000000之存摺各一本及提款卡各一張，足生損
    害於莊雅婷、上述銀行客戶資料管理之正確性。嗣張萱凌於
    93年3月29日下午1時30分許再持偽造之「莊雅婷」國民身分
    證，前往位在台北縣板橋市○○路198號之中華商業銀行板
    橋分行欲以相同手法辦理開戶時，在尚未著手填寫開戶申請
    書之際，即經行員黃泰蓉發覺神色有異，報警當場查獲，並
    扣得偽造之「莊雅婷」國民身分證、印章各一枚、上述犯罪
    所得之銀行存摺共二本、提款卡共二張。經警於該日下午2
    時35分許循線前往台北縣板橋市○○路9號6樓606室執行搜
    索，復行查獲乙○○及甲○○，並扣得供偽造國民身分證所
    用之HP多功能事務機、EPSON印表機、COMPAQ筆記型電腦各
    一台、隨身碟1個，偽造之「陳國強」、「郭遠南」、「陳
    文輝」、「李志偉」、「紀騰儀」、「馮振霖」、「林進士
    」、「王中緒」等國民身分證八張及偽造之「陳國強」駕駛
    執照1張，預備供犯罪所用之尚未偽造完成之身分證二十二
    張、未剪裁A4紙張列印身分證二十四張。
三、案經台北縣政府警察局板橋分局報請台灣板橋地方法院檢察
    署檢察官偵查起訴。
    理　由
一、訊據上訴人即被告乙○○固坦承本件案發後，甲○○要其謊
    稱本件犯罪之負責人，為綽號「小林」之人，其於警方詢問
    、檢察官訊問及原審訊問時，亦依甲○○之要求，謊稱「小
    林」為本件犯罪之負責人，但其實並無「小林」之人，甲○
    ○始為主謀，暨張萱凌為甲○○之女友，但矢口否認其有上
    開犯行，辯稱其於上開期間僅受僱於甲○○負責電腦排版列
    印，不知道甲○○從事上開偽造身分證等犯行，且張萱凌申
    辦存摺與金融卡亦與其無關云云。
二、經查：
  (1)同案被告張萱凌（下簡稱張萱凌）及另案被告甲○○（下簡
    稱甲○○）因逃匿未到案，分別業經原審及本院93年度上易
    字第1942號案件通緝中，此有其二人之通緝書附卷可參，又
    被告於本院審理時亦不爭執張萱凌、甲○○於警方詢問、檢
    察官訊問及原審訊問時所為陳述之證據能力，另被告於本院
    行準備程序時，亦同意證人黃泰蓉於警方詢問時所為陳述作
    為證據（見本院94年9月13日準備程序筆錄），是張萱凌、
    甲○○及證人黃泰蓉於警方詢問、檢察官訊問及原審訊問時
    所為之陳述，均有其證據能力，合先敘明。
  (2)張萱凌所持以行使之「莊雅婷」國民身分證，經送法務部調
    查局鑑定結果，認其紙張、油墨、印版、膠膜及鋼印等印製
    特徵，均與該局檔存之國民身分證樣張不同，包括正面欠缺
    梅花浮水印、背面中正紀念堂螢光暗記堂頂欠缺、國旗及內
    政部印之油墨均無螢光成分、鋼印中央「台」字無缺口且字
    之間隙較窄，且印刷底紋模糊，研判係偽品乙節，有該局93
    年7月29日調科二字第09300300400號鑑定通知書一件附於本
    院卷內可查；另扣案之「陳國強」、「郭遠南」、「陳文輝
    」、「李志偉」、「紀騰儀」、「馮振霖」、「林進士」、
    「王中緒」等名義之國民身分證八張，經送法務部調查局鑑
    定結果，其油墨、紙張、印刷版式、膠膜、鋼印等印製特徵
    均與國民身分證樣本不符，而「陳國強」名義之駕駛執照，
    印刷版式、「交通部駕駛執照製發之章」印文特徵、梅花鋼
    印及未有印製年份等，亦與駕駛執照樣張不同，均係經偽造
    等情，亦有該局93年7月9日調科貳字第09300259950號鑑定
    通知書一件附於本院卷內可佐。足見扣案之上述國民身分證
    、駕駛執照均係經偽造無誤。
  (3)張萱凌係於93年3月29日持偽造之「莊雅婷」身分證及印章
    ，分別前往中國信託商業銀行埔墘簡易分行及台北國際商業
    銀行華江分行開戶，並冒用「莊雅婷」名義填寫開戶申請書
    、印鑑卡等資料後，完成開戶手續，因而均領得存摺及提款
    卡等情，業經張萱凌於警詢、偵訊及原審準備程序坦承屬實
    （見偵查卷自第6頁至第11頁、第76頁、自第112頁至第114
    頁、原審卷自第52頁至第58頁），且有扣案之上述銀行存摺
    二本、提款卡二張扣案可查，並有中國信託商業銀行函覆之
    開戶申請書記印鑑卡各一張、台北國際商業銀行華江分行函
    覆之開戶印鑑卡一張附於卷內可查，核與證人即中華商業銀
    行板橋分行職員黃泰蓉於警詢中亦證稱：「該名女子（指張
    萱凌）於93年3月29日下午1時15分前來申請開戶，經我檢查
    該身分證後，發覺有異，但不太確定，就立即通知警方前來
    確認，經警比對該張身分證後證實為偽造，該名女子所持身
    分證為『莊雅婷』，為警當場逮捕」等語（見偵查卷第27頁
    、第28頁）相符，又有張萱凌為警當場扣得上述偽造之「莊
    雅婷」國民身分證一枚，有搜索扣押筆錄暨扣押物品清單各
    一件附卷可佐（見偵查卷第41頁、第42頁），是張萱凌此部
    分犯行足堪認定。
  (4)被告於警詢及檢察官偵訊中分別業己坦承其負責電腦資料修
    改製作偽造身分證、駕照等語（見偵查卷第22頁）、及參與
    電腦前作業，負責修改身分資料等語（見偵查卷第81頁），
    核與張萱凌於警詢中陳稱是由負責人甲○○發號施令，乙○
    ○則負責電腦排版修改偽造身分證等語（見偵查卷第10頁）
    ，及張萱凌於偵訊中供稱乙○○負責打字，輸入一些資料，
    因為上面會有一些資料下來，他負責輸入資料、偽造身分證
    ，甲○○負責提供資料，乙○○再做出來等語（見偵查卷第
    113頁），暨張萱凌於原審準備程序中供稱案發當天我有到
    甲○○的住處，但不認識乙○○，有在甲○○家看過一個打
    電腦的人，應該就是乙○○，我有看到他在列印身分證影本
    ，那天甲○○回來時，手上拿了一些印章，有很多人一起等
    著要到銀行開戶，甲○○一起分配身分證及印章等語（見原
    審第52頁、第53頁）相符，且亦與甲○○於警詢中亦供稱被
    告是負責偽造身分證排版列印、張萱凌負責將其偽造之證件
    拿去銀行開戶等語（見偵查卷第16頁），及甲○○於偵查中
    陳稱伊負責排版，被告負責修改偽造證件等語（見上開偵查
    卷第83頁）之情節一致，準此足見被告於警詢及偵查中所為
    自白方與事實相符。雖然被告辯稱伊不知甲○○從事上開偽
    造身分證等犯行，且張萱凌申辦存摺與金融卡亦與其無關，
    但參酌台北縣政府警察局板橋分局警員於93年3月29日下午2
    時35分前往台北縣板橋市○○路9號6樓606室執行搜索，扣
    得HP多功能事務機、EPSON印表機、COMPAQ筆記型電腦各1
    台，及上述經偽造之「陳國強」、「郭遠南」、「陳文輝」
    、「李志偉」、「紀騰儀」、「馮振霖」、「林進士」、「
    王中緒」等國民身分證八張及偽造之「陳國強」駕駛執照1
    張，此外並扣有尚未偽造完成之身分證二十二張及未剪裁A4
    紙張列印身分證二十四張等物，此有搜索扣押筆錄及扣押物
    品目錄表各一件在卷可查（見同偵卷第35頁、自第38頁至第
    39頁），及被告於原審審理中亦供稱扣案的A4紙張列印身分
    證，都是伊從隨身碟裡下載出來列印的，其不知道是何人完
    成的，伊只是列印好放在公司會有人去處理。扣案的偽造駕
    照資料也是其列印的，上面的照片是用扣案的事務機去合成
    後再一起列印出來等語（見原審卷第149頁）等情以觀，被
    告利用電腦及隨身碟讀取國民身分證套印檔案，並進行照片
    之合成及列印，其對於其參與偽造國民身分證、駕駛執照犯
    行，何能諉為不知？蓋衡諸常情，國民身分證乃表彰身分之
    重要文件，自非可輕易外洩，更非一般民眾所可擅自印製者
    ，偽造身分證件無非係為隱匿真實身分，以便對外行使進而
    申辦人頭帳戶開戶手續。況張萱凌在上址向甲○○領取前往
    銀行開戶時需用之身分證及印章時，被告亦在場操作電腦修
    改身分資料，已如前述，則對於張萱凌將持偽造之「莊雅婷
    」證件及印章前往銀行冒名開戶乙事，亦無不知之理。是被
    告操作電腦大量修改、印製不同身分資料之國民身分證，已
    足證其確有參與甲○○之上開偽造國民身分證等犯行，並推
    由張萱凌持以冒用他人名義向銀行申請開戶無誤。可見其於
    本院審理中所為上開辯解，顯係卸責之詞，不足採信。
  (5)甲○○及張萱凌於警詢、檢察官偵訊及原審訊問時，雖分別
    稱其係受僱於綽號「小林」之人，但如前述被告業已坦承本
    件案發後甲○○要其謊稱負責人為綽號「小林」之人，其於
    警方詢問、檢察官訊問及原審訊問時亦謊稱「小林」為負責
    人，但其實並無「小林」之人，甲○○始為主謀等語，暨參
    酌張萱凌於警詢中陳稱是由負責人甲○○發號施令等語（見
    偵查卷第10頁倒數第1行），及張萱凌於檢察官偵訊中再陳
    稱甲○○在警察局有恐嚇伊，及甲○○為本件犯行主導人等
    語（見偵查卷第76頁、第113頁），可知甲○○確為本件犯
    行之主謀，蓋甲○○與張萱凌及被告若同為受僱人，甲○○
    何以能對其他受僱人發號施令及何必恐嚇張萱凌，是足見甲
    ○○所為本件犯行主謀為綽號「小林」之人之說辭，為卸責
    之辭，不足採信。
三、綜上所述，本件事證明確，被告上開犯行堪可認定。
四、按司法院釋字第82號解釋認為，偽造公印於刑法第218條既
    有獨立處罰規定，且較刑法第212條之處罰為重，於偽造刑
    法第212條之特種文書同時偽造公印者，即難僅論以該條之
    罪而置刑法第218條處刑較重之罪於不問。是被告偽造駕駛
    執照，復以偽造之「內政部印」公印文套印在偽造之國民身
    分證印刷版式上，再由張萱凌持偽造完成之「莊雅婷」國民
    身分證及偽造之印章前往銀行開戶，核其所為，係犯刑法第
    216條、第212條之行使偽造特種文書罪及同法第218條第1項
    之偽造公印文罪。公訴意旨雖未論及被告偽造公印文之犯行
    ，然該部份之事實，與行使偽造私文書罪及行使偽造特種文
    書罪間，有牽連犯之裁判上一罪關係如後述，應為起訴效力
    所及，本院自得一併審酌。至上述偽造駕駛執照上所載偽造
    之「交通部駕駛執照製發之章」，依69年台上字第1676號判
    例見解所示，「刑法上所稱之公印，係指表示公署或公務員
    資格之印信而言，如不足以表示公署或公務員之資格者，不
    得謂之公印，即為普通印章」。而「交通部駕駛執照製發之
    章」其機關全銜之下既綴有「駕駛執照製發之章」等字樣，
    並非依印信條例規定，由上級機關所製發之印信，以表示該
    機關之資格者甚明，非屬公印，併此敘明。其多次行使偽造
    「莊雅婷」名義之國民身分證及多次偽造上述國民身分證上
    之「內政部印」公印文，均時間緊接，所犯分別為構成要件
    相同之罪，均為連續犯，應分別以一罪論，並各依刑法第56
    條之規定加重其刑。其連續偽造特種文書之低度行為應為行
    使偽造特種文書之高度行為所吸收，不另論罪。又被告與甲
    ○○、張萱凌持偽造「莊雅婷」名義之國民身分證及甲○○
    所交付偽造之「莊雅婷」名義印章一枚前往銀行，填寫開戶
    申請書、印鑑卡，並在其上偽造「莊雅婷」之署名暨利用偽
    刻之印章偽造「莊雅婷」印文後持以行使所為，則係犯刑法
    第216條、第210條之行使偽造私文書罪。其中偽造、署押、
    印文等行為，各為偽造私文書之階段行為，且偽造私文書之
    低度行為亦為行使偽造私文書之高度行為所吸收，均不另論
    罪。被告先後二次行使偽造私文書，時間緊接，所犯又為構
    成要件相同之罪，為連續犯，應論以一罪，並依刑法第56
    條之規定加重其刑。另被告與張萱凌、甲○○，就上開偽造
    公印文、行使變造特種文書、行使偽造私文書等犯行，均有
    犯意聯絡及行為分擔，為共同正犯。再被告係以前開連續偽
    造公印文、行使偽造特種文書、行使偽造私文書之方式，來
    達成取得人頭帳戶之存摺與提款卡之目的，故被告所犯上開
    各罪間，有手段目的之牽連關係，應依刑法第55條之規定，
    從一情節較重之刑法第216條、第210條之連續行使偽造私文
    書罪處斷。
五、原審以被告事證明確，予以論罪科刑，固非無見，惟如前述
    甲○○即為「小林」，原審認「小林」為另一個共犯自有未
    合，檢察官僅以原審量刑適當被告無端提起上訴濫用司法資
    源為由，而提起上訴，另被告以否認犯罪為由，而提起上訴
    ，雖均無理由，但原判決既有可議，自屬無法維持，應由本
    院將原判決撤銷，另為適法之諭知；爰審酌被告夥同張萱凌
    、甲○○，偽造他人名義之證件，數量非少，且由張萱凌持
    偽造之身分證冒名前往金融機構開戶取得存摺與提款卡等犯
    罪動機、目的、手段，與所為不僅損及受冒名之人之權益，
    且影響戶政機關對其身分認識之正確性與金融機關對於帳戶
    存摺管理之正確性，進而增加犯罪追查之困難，所生危害重
    大，但考量被告並無經法院判刑確定之前科，此有本院被告
    前案紀錄表可參，且其係受僱於甲○○而犯上開犯行，而甲
    ○○所涉偽造文書案件臺灣台北地方法院92年度訴字第1564
    號案件僅判處有期徒刑一年，此有該案判決可憑，暨被告矢
    口否認犯行之犯後態度等一切情狀，量處如主文第二項所示
    之刑。
六、扣案之偽造「陳國強」、「郭遠南」、「陳文輝」、「李志
    偉」、「紀騰儀」、「馮振霖」、「林進士」、「王中緒」
    等名義之國民身分證共計八張，暨偽造之「陳國強」駕駛執
    照一張，係屬被告與甲○○所有，為本件犯罪所得之物，而
    偽造「莊雅婷」之國民身分證一張則係張萱凌所有供本件犯
    罪所用之物，均依刑法第38條第1項第2款之規定宣告沒收。
    而上開偽造之身分證既已宣告沒收，則其上所套印偽造之「
    內政部印」公印文九枚因附著各該偽造之國民身分證上而難
    以分離，爰不另為沒收之宣告。又扣案之中國信託商業銀行
    及台北國際商業銀行存摺各一本及提款卡各一張，則為張萱
    凌所有因本件犯罪所得之物，亦依刑法第38條第1項第2款之
    規定宣告沒收。又扣案之「莊雅婷」印章一枚，係屬偽造，
    應依刑法第219條之規定，不問屬於犯人與否，宣告沒收之
    。扣案之HP多功能事務機、EPSON印表機、COMPAQ 筆記型電
    腦各一台及隨身碟一個，均係甲○○所有，其中多功能事務
    機、印表機及筆記型電腦係供本件偽造身分證、駕照犯罪所
    用之物，隨身碟內則儲存有民眾個人資料檔案及身分證影像
    檔案，此有由隨身碟內下載資料一百九十三張扣案可查，足
    見隨身碟及下載資料一百九十三張均係預備供本件犯罪所用
    之物，此經甲○○於警詢中陳述甚詳，均依刑法第38條第1
    項第2款之規定宣告沒收。至尚未偽造完成之身分證二十二
    張、未剪裁A4紙張列印身分證二十四張，均係甲○○所有供
    本件犯罪預備之物，爰依刑法第38條第3款之規定，併予宣
    告沒收。又張萱凌在台北國際商業銀行華江分行活期儲蓄存
    款開戶印鑑卡上所偽造「莊雅婷」之印文二枚及署名一枚，
    及在中國信託商業銀行埔墘簡易分行開戶申請書暨印鑑卡上
    所偽造「莊雅婷」之印文及署名各二枚，應依刑法第219條
    之規定，不問屬於犯人與否，均宣告沒收之。
七、至於中國信託商業銀行印鑑卡戶名欄所載姓名「莊雅婷」等
    字樣，按最高法院70年度台上字第2480號判例見解所示，刑
    法上所謂偽造署押罪，乃指未經本人簽名署押而擅自偽造其
    人之署押者而言，故必所虛偽填載之他人姓名，具有表示本
    人簽名之意思，用以證明一定意思表示或一定事實，始克相
    當，若僅書寫姓名以資識別，並不具有表示本人簽名之意思
    或證明一定意思表示、一定事實，尚不生偽造署押問題。是
    該戶名「莊雅婷」並非一定之意思表示或事實之證明，非屬
    偽造之署押，爰不依刑法第219條之規定宣告沒收。另同時
    扣案之「蔡明進」名義之台北國際商業銀行內湖分行存摺一
    本，尚無積極證據證明係因被告及共犯因本件犯罪所得之物
    ，爰不予宣告沒收；又同時扣案之「林淑如」、「黃安嬿」
    、「孫秀英」、「康明勛」等人之國民身分證，經送法務部
    調查局鑑定結果均為真品，未經偽造或變造，自與本件犯罪
    無涉；又同時扣案之印章二十三枚（含「紀騰儀」、「馮振
    霖」、「林進士」、「李志偉」各五枚，及「蔡明進」、「
    蔡佑彥」、「郭南田」各一枚）亦乏積極證據證明係由被告
    或共犯偽造或以其他方式取得而來，另板橋國中76學年度及
    豫章工商87學年度畢業紀念冊各一本、光碟五片則無積極證
    據證明係被告所有之物，均不予宣告沒收，附此敘明。
據上論斷，應依刑事訴訟法第369條第1項前段、第364條、第299
條第1項前段，刑法第28條、第56條、第210條、第212條、第216
條、第218條、第55條、第38條第1項第2款、第3款、第219條，
罰金罰鍰提高標準條例第1條前段，判決如主文。
本案經檢察官沈世箴到庭執行職務。
中　　華　　民　　國　　94　　年　　12　　月　　6  　　日
　　　　　　　　　刑事第十九庭審判長法　官  葉騰瑞
　　　　　　　　　　　　　　　　　  法　官  莊明彰
　　　　　　　　　　　　　　　　　  法　官  黃俊明
以上正本證明與原本無異。
如不服本判決，應於收受送達後十日內向本院提出上訴書狀，其
未敘述上訴之理由者並得於提起上訴後十日內向本院補提理由書
（均須按他造當事人之人數附繕本）。
                                    書記官  廖婷璇
中　　華　　民　　國　　94　　年　　12　　月　　6 　　日
附錄：本案論罪科刑法條全文
刑法第210條
偽造、變造私文書，足以生損害於公眾或他人者，處五年以下有
期徒刑。
刑法第212條
偽造、變造護照、旅券、免許證、特許證及關於品行、能力服務
或其他相類之證書、介紹書，足以生損害於公眾或他人者，處一
年以下有期徒刑、拘役或三百元以下罰金。
刑法第216條
 (行使偽造變造或登載不實之文書罪)行使第210條至第215條之文
書者，依偽造、變造文書或登載不實事項或使登載不實事項之規
定處斷。
刑法第218條
偽造公印或公印文者，處五年以下有期徒刑。
盜用公印或公印文足以生損害於公眾或他人者，亦同。
